【裁判字號】    92,上易,509
【裁判日期】    920331
【裁判案由】    違反著作權法
【裁判全文】
臺灣高等法院刑事判決                          九十二年度上易字第五０九號
    上  訴  人  臺灣臺北地方法院檢察署檢察官
    被      告  己○○○○份有限公司
    兼 代表 人  乙○○
    被      告  庚○○
    被      告  丁○○
    被      告  甲○○
    共      同
    選任辯護人  鄭勵堅   律師
右上訴人因違反著作權法案件，不服臺灣臺北地方法院九十一年度易字第五二七號，
中華民國九十二年一月六日第一審判決（起訴案號：臺灣臺北地方法院檢察署九十年
度偵字第一九０五六號、九十一年年度偵字第二五五一號；追加起訴案號：九十一年
度公訴蒞庭字第五七九五號），提起上訴，本院判決如左：
    主  文
原判決撤銷。
庚○○、乙○○、丁○○、甲○○共同連續擅自以出租之方法侵害他人之著作財產權
；庚○○、乙○○，各處有期徒刑陸月；丁○○、甲○○，各處有期徒刑參月；如易
科罰金均以參佰元折算壹日。均緩刑參年。
己○○○○份有限公司法人之代表人、受雇人因執行業務，犯擅自以出租之方法侵害
他人之著作財產權之罪，科罰金新臺幣伍萬元。
扣案之「鍾無艷」、「百分之百感覺二」、「愛情白麵包」、「阿虎」影片ＶＣＤ各
貳片，均沒收。
    事  實
一、庚○○原係己○○○○份有限公司（下稱維思公司，址設臺北市大安區○○○路
    ○段二七七號六樓）負責人，乙○○係該公司副總經理（九十一年十一月十三日
    變更登記為維思公司負責人），為公司之影片採購業務主管，丁○○、甲○○則
    均為維思公司採購人員。緣有「鍾無艷」、「百分之百感覺二」、「愛情白麵包
    」等三部影片，分別為一百年電影有限公司、美亞公司（Mei AH De velopment
    Co.Ltd）、亞洲第一電影有限公司所出品享有著作財產權之視聽著作，各於九十
    年五月三日、九十年三月十五日（公訴人誤為九十年三月二日）、九十年三月二
    日（公訴人誤為九十年三月十五日）經戊○○○○有限公司（下稱群體公司）取
    得於臺灣地區獨家發行之專屬授權。「阿虎」影片，則為中國星發行有限公司所
    出品享有著作財產權之視聽著作，經於九十年三月二十八日由丙○○○多媒體股
    份有限公司（下稱勝琦公司）取得在臺灣地區獨家發行之專屬授權。乃庚○○、
    乙○○、丁○○、甲○○等人均明知維思公司並未經前開出品公司或群體公司、
    勝琦公司之同意或授權，竟共同基於擅自以出租之方法侵害他人之著作財產權之
    概括犯意聯絡，由維思公司之代表人庚○○授權乙○○，再由乙○○指示丁○○
    、甲○○二人於九十年間，前往臺北市○○路光華商場內地下一樓九之十號之新
    世華國際有限公司（下稱新世華公司），以每套新台幣（下同）三百五十元之代
    價，購入上開四部影片ＶＣＤ，即自販入後之某日起，在網際網路「ＷＷＷ. ｉ
    ｖｉｄｅｏ. ｃｏｍ. ｔｗ」網際影城「書城」網頁上刊登廣告，以消費者須以
    九十九元至萊爾富國際股份有限公司（該公司負責人汪林祥已據檢察官為不起訴
    處分）所屬便利商店購買所謂維思幣，並取得會員資格後，即得以會員卡上網洽
    訂欲租借之影片，再至不知情之萊爾富便利商店向成年店員取片之方式，以熱門
    片之價格，即以維思幣計價第一天租金為四十元，第二天以後每天十六元，因執
    行業務，擅自自九十年五月三日、四月十一日起，先後出租「鍾無豔」、「愛情
    白麵包」影片ＶＣＤ多次供不特定人觀賞，及於六月十三日由群體公司派員租得
    「百分之百感覺二」影片ＶＣＤ，六月二日及六月十三日經勝琦公司派員租得「
    阿虎」影片ＶＣＤ各一片，而查悉上情。經警於九十年七月二十五日上午十時三
    十分許，在維思公司上址查獲，並扣得「鍾無艷」、「百分之百感覺二」、「愛
    情白麵包」影片ＶＣＤ各二片。
二、案經被害人群體公司代表人黃松義、勝琦公司代表人黃文龍分別訴由臺北市政府
    警察局大安分局移送臺灣臺北地方法院檢察署檢察官，暨訴由同署檢察官偵查起
    訴。
    理   由
一、被告庚○○、乙○○、丁○○、甲○○等人供承為維思公司之原負責人、副總經
    （公司影片之採購業務主管）、採購人員，及如何由庚○○、乙○○授權、指示
    丁○○、甲○○於前揭時地販入上開影片ＶＣＤ，以如事實欄所載之方式、時間
    出租供不特定之顧客觀賞等事實不諱，並有維思公司於網路上刊登出租上開ＶＣ
    Ｄ之「ＷＷＷ. ｉｖｉｄｅｏ. ｃｏｍ. ｔｗ」網際影城「書城」網頁廣告及「
    鍾無豔」、「愛情白麵包」影片ＶＣＤ出租歷史報表、商品出租清單等件可參（
    均附於第一九○五六號偵查卷），而群體公司、勝琦公司各派員於前述時間以如
    事實欄所載之方式租得「百分之百感覺二」「阿虎」影片ＶＣＤ等情，亦據告訴
    人公司於告訴狀陳明，且有渠等承租上開影片ＶＣＤ之相關資料存卷（分別附於
    第三○九九號偵查他卷及第二八三○號偵查他卷內），暨勝琦公司租得「阿虎」
    影片ＶＣＤ二片及經警查扣之「鍾無艷」、「百分之百感覺二」、「愛情白麵包
    」影片ＶＣＤ各二片足佐。惟均否認有違反著作權法之犯行，被告庚○○辯稱：
    伊公司認為只要是合法的片子就可以出租，購買影片之事由乙○○負責；乙○○
    辯稱：伊公司購買該四部影片時，告訴人等尚未取得台灣地區之授權，影片本身
    是香港平行輸入之合法影片，可以出租；丁○○及甲○○辯稱：伊等當初認定是
    正版的，可以買，公司也可以出租；云云。辯護意旨則以：上開四部影片ＶＣＤ
    係香港地區所正式發行之正版影片，為合法平行輸入之水貨，被告等購入後已取
    得所有權，依著作權法第六十條第第一項規定，自得出租該重製物等語。
二、按香港地區之著作，與我國有著作權互惠關係，於其著作創作完成時起即當然受
    我國著作權法之保障。依香港澳門關係條例之立法精神，該香港地區之著作亦非
    屬於外國人之著作。經查，系爭「鍾無艷」、「百分之百感覺二」、「愛情白麵
    包」等三部影片，分別為香港一百年電影有限公司（授權中國星國際發行有限公
    司獨家發行）、香港美亞公司（Mei AH De velopment Co.Ltd）、香港亞洲第一
    電影有限公司所出品享有著作財產權之視聽著作，各於九十年五月三日、九十年
    三月十五日、九十年三月二日經群體公司取得於臺灣地區獨家發行之專屬授權，
    有行政院新聞局錄影節目審查合格證明書、委託授權及授權書、發行合約書及電
    影片使用合約等件足參（見第一九○五六號偵查卷第二十四至三十一頁、第四十
    二至五十一頁）。「阿虎」影片，則為香港中國星國際發行有限公司所出品享有
    著作財產權之視聽著作，經於九十年三月二十八日由勝琦公司取得在臺灣地區獨
    家發行之專屬授權。亦有行政院新聞局錄影節目審查合格證明書、電影發行合約
    書及版權讓渡證明書等件可稽（見第二八三○號偵查他卷第六至十四頁）。依此
    ，則告訴人群體公司、勝琦公司分別為上開「鍾無艷」、「百分之百感覺二」、
    「愛情白麵包」、「阿虎」等四部影片在台灣地區專屬被授權人，至臻明確。
三、著作權法第六十條第一項前段固規定：「合法著作重製物之所有人，得出租該重
    製物。」但此一規定適用之範圍，以「合法著作重製物」之所有人為限，如未經
    著作財產權人同意而輸入著作物原件或重製物者，除有同法第八十七條之一第一
    項所列各款情形外，視為侵害著作權，應依法處罰，該著作重製物即為侵害著作
    權之違法物品。又明知為侵害著作權之物而散布或意圖散布而陳列或持有或意圖
    營利而交付者，亦視為侵害著作權。著作權法第八十七條第四款、第二款分別定
    有明文。凡此，如明知而受讓者，自非屬於著作權法第六十條第一項所定之合法
    著作物之所有人。依著作權法第八十七條之一第一項第三款規定及內政部八十二
    年四月二十四日（八二）台內著字第八二八四八七○號函示，為供輸入者個人非
    散布之利用，或屬入境人員行李之一部分而輸入一定數量之重製物，僅限於「每
    次每一著作僅輸入一份」者，始不構成對著作權之侵害。被告及辯護人雖以前揭
    情詞為辯，並舉證人即新世華公司人員洪麗鐘於原審證稱以其出售給維思公司之
    上開四部影片ＶＣＤ，均係香港客人來店購買影片時，由客人每次持一片與其交
    換而來等語（見原審卷第一宗九十一年五月二十三日訊問筆錄），及提出九十年
    四月十六日、九十年三月十四日、九十年三月十四日、九十年二月二十六日及三
    月六日由新世華公司所開立之統一發票四紙，資為證明維思公司係上開影片ＶＣ
    Ｄ「合法著作重製物」之所有人，而有出租該重製物之權利。然查，證人洪麗鐘
    並未明確指出其所販賣給維思公司之上開影片ＶＣＤ，究係由何特定人士於何時
    間將屬於入境人員行李之一部分之那一片ＶＣＤ攜帶入境，僅泛言係不知名之香
    港客人持之與其他影片作為交換而已，憑此尚不能明確認定該等所謂不知名之人
    入境我國時所攜帶行李之一部份之ＶＣＤ，並未踰越法定允許攜帶之數量，而得
    謂為係合法輸入之著作重製物。更遑論證人之證言與其自己本身是否受到刑事訴
    追或處罰，有利害與共之關連性，自難期為真實之陳述，而得採為被告等有利之
    證據。矧查，證人洪麗鐘於原審就檢察官所詢：「何以這些ＶＣＤ沒有陳列在架
    上販賣？」，則據證稱：「我不希望賣給認識的客人」等語（見原審卷第一宗第
    三十九頁），按之商場慣例此種交易情形並非正常，顯見證人已明知扣案之ＶＣ
    Ｄ並非合法重製物，否則何須如此遮掩？被告等販入上開ＶＣＤ之光華商場，仿
    間多認為係屬販賣盜版物之麇集地，此為公眾週知之事，被告等在此場所為此不
    正常之交易方式，衡情當屬明知而受讓，則被告等所販入之上開ＶＣＤ，顯然非
    屬於著作權法第六十條第一項所定之合法著作重製物，自無該條文規定之適用，
    亦明。被告等及辯護人執辯之上情，要無足取。事證明確，被告犯行，堪以認定
    。
四、核被告庚○○、乙○○、丁○○、甲○○所為，均係犯著作權法第九十二條之擅
    自以出租之方法侵害他人之著作財產權罪。其四人間互有犯意之聯絡及行為之分
    擔，皆為共同正犯。先後多次犯行，時序密接，所犯犯罪構成要件相同之罪名，
    顯係基於概括之犯意而為，依連續犯以一罪論，並加重其刑。利用不知情之萊爾
    富便利商店成年店員遂行犯罪，為間接正犯。被告維思公司因法人之代表人、受
    雇人，執行業務犯著作權法第九十二條之罪，依同法第一百零一條第一項規定，
    科以同法第九十二條之罰金。檢察官移送本院併案審理之九十一年偵字第一九五
    ○○號案件，與其追加起訴之九十一年度公訴蒞庭字第五七九五號案件，係屬同
    一案件，附此敘明。原審不察，遽為被告等無罪之判決，自有未合。檢察官執以
    上訴，指摘原判決不當，為有理由，應予撤銷改判。爰審酌被告等以出租方式侵
    害他人著作財產權所生之損害，即「鍾無艷」影片ＶＣＤ約出租十餘次、「愛情
    白麵包」影片ＶＣＤ出租五次、其餘「百分之百感覺二」「阿虎」影片ＶＣＤ除
    告訴人公司派員租得之一、二次外，並無出租紀錄之情形，所得利益不多，彼等
    所擔任之職務暨犯後之態度等一切情狀，就被告庚○○、乙○○、丁○○、甲○○各量處如主文第二項所示之刑，並均諭知易科罰金之折算標準。就被告維思公
    司部分，則科處如主文第三項之罰金。被告庚○○、乙○○、丁○○、甲○○等
    四人，前均未曾受有期徒刑以上之刑之宣告，有本院被告全國前案紀錄表可參，
    其以出租方式侵害告訴人之著作財產權之次數不多，業如前述，且犯後已與群體
    公司簽定影片出租協議書（見原審卷第二宗第七十、七十一頁），已見有循正當
    方式經營之意，本院認其經此刑之宣告，當知警惕，信無再犯之虞，因認所宣告
    之刑以暫不執行為適當，均併予諭知緩刑三年，以啟自新。扣案之如主文第四項
    所示之影片ＶＣＤ，為被告維思公司所有供犯罪所用之物，已如前述（其中勝琦
    公司租得之「阿虎」影片ＶＣＤ二片，依租約應負返還義務，故仍屬被告維思公
    司所有），應併予宣告沒收。
五、公訴意旨另以被告等自九十年三月間起至如事實欄所載之群體公司各取得「鍾無
    艷」、「百分之百感覺二」、「愛情白麵包」影片專屬授權之前一日，及勝琦公
    司取得「阿虎」影片專屬授權之前一日，擅自出租各該影片ＶＣＤ之犯行部分，
    因告訴人群體公司、勝琦公司並非犯罪之被害人，此部分依法不得告訴；及起訴
    事實所指自告訴人公司取得專屬授權後，除如事實欄所載之出租行為以外之事實
    ，並無證據足以證明被告等有出租之犯行，此部分則屬不能證明被告等犯罪。因
    公訴意旨認與起訴判罪部分，有裁判上一罪之關係，不另為不受理及無罪之諭知
    。
據上論斷，應依刑事訴訟法第三百六十九條第一項前段、第三百六十四條、第二百九
十九條第一項前段、著作權法第九十二條、第一百零一條第一項、刑法第十一條前段
、第二十八條、第五十六條、第四十一條第一項、第七十四條第一款、第三十八條第
一項第二款、罰金罰鍰提高標準條例第二條，判決如主文。
本案經檢察官鄭龍照到庭執行職務。
中      華      民      國    九十二    年      三      月    三十一    日
                              臺灣高等法院刑事第十庭
                                  審判長法  官  溫  耀  源
                                        法  官  邱  同  印
                                        法  官  吳      燦
右正本證明與原本無異。
不得上訴。
                                        書記官  陳  靜  姿
中      華      民      國    九十二    年      三      月    三十一    日
附錄：本案論罪科刑法條全文
著作權法第九十二條
擅自以公開口述、公開播送、公開上映、公開演出、公開演出、公開展示、改作、編
輯或出租之方法侵害他人之著作財產權者，處三年以下有期徒刑，得併科新臺幣十五
萬元以下罰金。


司法院資訊處製作；財團法人民間司法改革基金會備份。
